【裁判字號】    91,保險,154
【裁判日期】    920509
【裁判案由】    給付保險金
【裁判全文】
臺灣臺北地方法院民事判決  九十一年度保險字第一五四號
    原      告    甲○○
    訴訟代理人    郭登富律師
                  張秀瑜律師
    複  代理人    丁○○
    被      告    南山人壽保險股份有限公司
    法定代理人    乙○○
    訴訟代理人    丙○○
                  戊○○
右當事人間請求給付保險金事件，本院判決如左：
    主    文
原告之訴及假執行之聲請均駁回。
訴訟費用由原告負擔。
    事    實
一、原告方面：
（一）聲明：
  １、被告應給付原告新台幣（下同）五十五萬元，及自起訴狀繕本送達之翌日起至
      清償日止，按年息百分之十計算之利息。
  ２、願供擔保，請准宣告假執行。
（二）陳述：
  １、原告甲○○於民國七十九年五月二十日與訴外人王榮章結婚，王榮章因肝癌於
      九十一年二月十七日去世，王榮章生前與被告南山人壽保險股份有限公司於八
      十九年九月十三日訂定保險契約（下稱系爭保險契約），約定受益人為王榮章
      之法定繼承人，王榮章去世後，原告既為王榮章之配偶，自屬系爭保險契約之
      受益人，被告應給付保險金五十五萬元及自起訴狀繕本送達之翌日起至清償日
      止，按年息百分之十計算之利息。
  ２、被告雖主張系爭保險契約之受益人已於八十九年十月份變更為王韋翔（王榮章
      之侄），原告已非受益人。惟就該變更受益人申請書觀之，要保人部分非王榮
      章自己簽名，且變更日期為八十九年九月二十二日（距投保日僅九日），是否
      合法變更，實有疑義。又本件訴訟受告知訴訟人林麗華於言詞辯論期日中承認
      ，該契約內容變更申請書中之簽名筆跡為其自己所簽而非王榮章親筆所簽，縱
      林麗華表示其係受王榮章授權簽名且有證人黃祺祥、蕭德昌之證言為證，惟系
      爭保險契約要保人王榮章業已死亡，在無任何授權契約之前提下，可否僅就證
      人所言，率爾認定要保人王榮章曾授權林麗華代為簽名，乃有爭議。況縱可認
      定要保人王榮章曾授權林麗華代為於要保書上代為簽名，然王榮章主觀上對於
      林麗華之授權範圍是否可認定包括契約內容變更申請書部分，蓋上開兩份契約
      內容乃屬不同性質，前者係對於「投保」之同意，後者則係指「變更受益人」
      之同意，故本案仍應以要保書上所載以「法定繼承人」為受益人始為妥適。
  ３、被告主張於保險事故發生後向中央健康保險局查詢醫院病歷，發現王榮章於訂
      約前曾罹患慢性肝炎卻未依契約內容據實說明，違反保險法第六十四條告知義
      務之規定，已解除系爭保險契約。惟依財政部六十年八月二十四日六十台財錢
      字第一七一八三號函內容可知，保險契約書面詢問事項，應責令業務人員在招
      攬保險契約時善盡說明之責，且須由擔任說明及詢問之人員於筆錄後親筆簽名
      。故對林麗華是否確實依前開財政部六十台財錢字第一七一八三號函之規定及
      基於誠實信用原則及對價平衡原則，在招攬保險契約時，確實明白就「被保險
      人告知事項」一欄逐條逐句向王榮章詢問曾否罹患要保書中所列之疾病並善盡
      說明之責，實有疑義，況今系爭契約書中「被保險人告知事項」一欄，並未見
      保險業務員林麗華親筆簽名於後，應不得僅據系爭要保書中「被保險人告知事
      項」一欄簡單勾選「否」之回答，即推斷王榮章有違保險法第六十四條據實說
      明及告知義務之情事。
  ４、此外，依被告所提之健保局資料可知，被告於九十一年四月二十六日當日即知
      有解除權事由，卻於同年五月二十八日始為解約之意思表示，顯已逾保險法第
      六十四條第三項中所規定一個月之除斥期間而無解約權利。被告主張依其內部
      收訖章可知於四月三十日始收到健保局回文而未逾除斥期間，實無理由。
（三）證據：提出原告戶籍謄本一份、王榮章死亡證明書一份、保險契約書一份、契
      約內容變更申請書二份（以上均影本）為證。
二、被告方面：
（一）聲明：如主文所示。
（二）陳述：
  １、系爭保險契約被保險人王榮章於九十一年二月十七日因肝癌而身故，被告向中
      央健康保險局查詢被保險人之病歷，由中央健康保險局於九十一年四月三十日
      之回文，被告始知被保險人曾於八十九年五月因「慢性肝炎」於醫療院所門診
      。依系爭保險契約中有關被保險人告知事項第三項有要求被保險人就是否曾患
      肝炎，而接受醫師治療、診療或用藥加以告知說明，而被保險人王榮章未據實
      告知，嚴重影響被告對危險之估計。故被告依保險法第六十四條第二項之規定
      ，於九十一年五月二十八日發函通知訴外人王韋翔（即受益人），解除系爭保
      險契約，並有該函已送達予訴外人王韋翔之收件回執，被告無須給付保險金。
  ２、受被告告知訴訟人林麗華於出庭時陳述，要保人王榮章更改受益人時之簽名經
      王榮章之授權，並經證人黃祺祥、蕭德昌結證證述在卷。系爭保險契約之受益
      人已變更為訴外人王韋翔無疑。原告非受益人，其請求並無理由。
（三）證據：提出中央健康保險局病歷資料一份、保險契約一份、變更契約申請書二
      份、存證信函一份、訴外人王韋翔收件回執一份（以上均影本）為證，並聲請
      訊問證人林麗華、黃祺祥、蕭德昌。
    理    由
一、程序方面：本件被告以系爭保險契約之業務員林麗華為受告知訴訟人，聲請告知
    訴訟，經本院合法送達受告知訴訟人林麗華，惟受告知訴訟人林麗華到庭後，並
    未為訴訟參加之表示，合先敘明。
二、原告起訴主張：被保險人王榮章於八十九年九月十三日與被告訂定系爭保險契約
    ，被保險人於九十一年二月十七日死亡，系爭保險契約之受益人約定為被保險人
    之法定繼承人，而原告為被保險人之妻，其為系爭保險契約之受益人，被告所辯
    系爭保險契約已變更保險受益人為訴外人王韋翔及系爭保險契約業經合法解除均
    無理由各情，被告則以：系爭保險契約業經變更保險受益人為訴外人王韋翔，原
    告非系爭保險契約之受益人，不得為本件請求；又被保險人王榮章因違反告知義
    務，系爭保險契約亦經其合法解除各語，資為抗辯。
三、經查：原告主張被告曾於八十九年九月十三日與被保險人王榮章訂立系爭保險契
    約，被保險人於九十一年二月十七日死亡，其為被保險人之妻子等情，既據原告
    提出系爭保險契約書一份、死亡證明書一份、戶籍謄本一份為證，且為被告所不
    爭執，應堪信為真實。經依民事訴訟法第二百七十一條之一準用同法第二百七十
    條之一第一項第三款之規定，整理並協議簡化本件之爭點為：（一）原告是否為
    系爭保險契約之受益人，而得請求給付保險金？（二）被保險人王榮章有無違反
    告知義務（此爭點如本院認原告非系爭保險契約之受益人即無加以審酌之必要，
    應先指明）？茲析述如下：
（一）原告並非系爭保險契約之受益人：
  １、原告雖主張系爭保險契約之約定受益人為被保險人王榮章之法定繼承人，其為
      王榮章之配偶，自為系爭保險契約之受益人，惟查：被保險人王榮章於簽訂系
      爭契約後，已另委由系爭保險契約之業務員即受被告告知訴訟人林麗華向被告
      辦理變更保險受益人手續等情，既有被告所提附卷之變更契約申請書一份為證
      ，且與林麗華到庭結證稱：「．．．，本來保險契約受益人寫法定繼承人，但
      是王榮章把受益人改為我兒子王韋翔是因為他說他老婆不在身邊，也沒有小孩
      ，．．．。」之情節大致相符；經參考王榮章委託林麗華變更系爭保險契約受
      益人時在場之證人黃祺祥結證之證言：「．．．，當時是王榮章有買保險，受
      益人寫王韋翔，本來是寫法定繼承人，那時他說王家只剩王韋翔這個男丁，所
      以把他改為受益人，我有聽王榮章與林麗華說要叫林麗華幫忙改。」及證人蕭
      德昌之證言：「當時我有在場，跟證人黃祺祥講的一樣，我當時作日本料理的
      生意，王榮章是屋主，我有親眼見聞前面所述的事情，我們就坐在一起。」，
      即堪認被保險人王榮章授權林麗華變更系爭保險契約之受益人為訴外人王韋翔
      之事實為真，亦即系爭保險契約之受益人應為訴外人王韋翔而非原告。
  ２、原告雖主張：被告所提附卷之變更契約申請書之時間為八十九年九月二十二日
      距系爭保險契約成立之時間同年月十三日僅距九日，上開變更並非真實云云，
      然查：王榮章生前確曾委由林麗華將系爭保險契約之受益人改為訴外人王韋翔
      等情，既如前述，則縱變更保險受益人之時間距系爭保險契約成立之時間僅九
      日，惟亦無法僅以該二時間相距不久即可推認系爭保險契約之受益人未經變更
      ，且認證人黃祺祥、藍德昌前述結證之證言非真，是原告上述主張，洵屬無稽
      ，並不可採。
（二）又原告非系爭保險契約之受益人已如前述，則就被保險人王榮章是否違反告知
      義務之爭點，已無再由本院審酌之必要，茲併指明。
四、綜合以上，系爭保險契約之受益人已變更為訴外人王韋翔，原告並非受益人，則
    原告以受益人之地位，請求被告依系爭保險契約給付保險金五十五萬元及自起訴
    狀繕本送達被告之翌日起至清償日止，按年利率百分之十計算之利息，為無理由
    ，應予駁回，又原告之訴既經駁回，則其假執行之聲請，亦失所依附，應併予駁
    回。
五、因本案事證已臻明確，兩造關於系爭保險契約是否合法解除及其餘主張、陳述、
    證據，均毋庸再予審酌，附此敘明。
六、據上論結：本件原告之訴為無理由，依民事訴訟法第七十八條，判決如主文。
中      華      民      國    九十二    年      五      月      九      日
                                  民事第六庭法      官  詹駿鴻
右為正本係照原本作成
如對本判決上訴，須於判決送達後廿日內向本院提出上訴狀
中      華      民      國    九十二    年      五      月    十二      日
                                            法院書記官  官碧玲


司法院資訊處製作；財團法人民間司法改革基金會備份。
